ACORDAO-COMPLETO-2531721

ACÓRDÃO 670/2023 ATA 2/2023 - PRIMEIRA CÂMARA

VISTOS, relatados e discutidos estes autos de aposentadoria concedida pelo extinto Ministério da Ciência, Tecnologia, Inovações e Comunicações.
ACORDAM os ministros do Tribunal de Contas da União, reunidos em sessão da 1ª Câmara, diante das razões expostas pelo relator, em:
9.1. considerar, excepcionalmente, legal o ato de aposentadoria de Antônio Fernando Beloto (119082/2020, peça 3) , concedendo-lhe o registro, nos termos do § 1º do art. 260 do RI/TCU; 
9.2. dispensar a devolução dos valores indevidamente recebidos, presumidamente de boa-fé, nos termos da Súmula 106 deste Tribunal; 
9.3. determinar ao Departamento de Centralização de Serviços de Inativos, Pensionistas e Órgãos Extintos do Ministério da Gestão e da Inovação em Serviços Públicos que, 
9.3.1. no prazo de 15 (quinze) dias, que promova a exclusão, nos atuais contracheques do interessado, da rubrica atinente à antiga "gratificação especial" (16171-DECISAO JUDICIAL TRAS JUG APO) , em face de sua manifesta ilegalidade, e comunique a este Tribunal as providências adotadas, nos termos dos arts. 262, caput, do RI/TCU e 8º, caput, da Resolução TCU 206/2007, sob pena de responsabilidade solidária do responsável pela omissão;
9.3.2. dê ciência do inteiro teor desta deliberação ao interessado, alertando-o de que o efeito suspensivo proveniente da interposição de eventuais recursos perante o Tribunal não o exime da devolução dos valores percebidos indevidamente após a respectiva notificação, caso esses não sejam providos, devendo encaminhar os comprovantes dessa notificação a esta Corte no prazo de até 30 (trinta) dias;
9.4. encerrar o processo e arquivar os presentes autos.

ATOS DE APOSENTADORIA.

Primeira Câmara

Ministério da Ciência, Tecnologia, Inovações e Comunicações (extinto).

3. Interessado: Antônio Fernando Beloto (XXX.055.338-XX).

13.1. Ministros presentes: Walton Alencar Rodrigues (Presidente) e Benjamin Zymler.
13.2. Ministros-Substitutos convocados: Augusto Sherman Cavalcanti e Weder de Oliveira (Relator).

WEDER DE OLIVEIRA

Em exame, aposentadoria de Antônio Fernando Beloto, concedida pelo extinto Ministério da Ciência, Tecnologia, Inovações e Comunicações.
Reproduzo, com ajustes de forma, a instrução do auditor da Unidade de Auditoria Especializada em Pessoal (AudPessoal) (peça 5) , que recebeu anuência do diretor da unidade especializada (peça 6) , bem como manifestação de concordância do MP/TCU, representado pelo procurador Sérgio Ricardo Costa Caribé (peça 7) :
" (...) EXAME TÉCNICO
Procedimentos aplicados
3.	Os procedimentos para exame, apreciação e registro de atos de pessoal encontram-se estabelecidos na Instrução Normativa TCU 78/2018 e na Resolução TCU 206/2007. Essas normas dispõem que os atos de pessoal disponibilizados por meio do e-Pessoal devem ser submetidos previamente a críticas automatizadas, com base em parâmetros predefinidos.
4.	As críticas das informações cadastradas na etapa de coleta do ato foram elaboradas e validadas levando-se em conta as peculiaridades de cada ato. Os itens verificados nessa etapa são inerentes a dados cadastrais, fundamentos legais, mapa de tempo, ficha financeira, assim como eventuais ocorrências de acumulação. Trata-se de verificações abrangentes, minuciosas e precisas e sem a necessidade de ação humana e, portanto, menos suscetível a falhas. As críticas aplicadas estão discriminadas no sistema, no Menu e-Pessoal, opção "Crítica", que podem ser acessadas mediante concessão de perfil específico a servidores do TCU responsáveis pela análise.
5.	Além das críticas automatizadas, há verificação humana adicional no caso de haver alertas do sistema ou informações não formatadas, como esclarecimentos do gestor ou do controle interno.  
6.	As críticas também consideram os registros do Sistema Integrado de Administração de Recursos Humanos (Siape) . O Siape disponibiliza informações atualizadas sobre as parcelas que integram os proventos, diferentemente, portanto, do e-Pessoal, que informa as parcelas no momento do registro do ato. 
7.	Essa confrontação com o Siape fornece uma visão atual e verdadeira da situação, o que permite descaracterizar irregularidades e inconsistências que, embora constantes do e-Pessoal, já foram corrigidas.
8.	As verificações detectadas no ato encontram-se discriminadas na aba de pendências do ato no sistema e-Pessoal, bem como no espelho do ato contemplado por esta instrução.
Exame das Constatações
9.	Ato: 119082/2020 - Inicial - Interessado: ANTONIO FERNANDO BELOTO - CPF: XXX.055.338-XX
9.1.	Parecer do Controle Interno: considerar o ato Legal.
9.2.	Constatações e análises: 
9.2.1.	Houve o registro de pelo menos uma rubrica com 'Denominação para análise pelo TCU = Decisão judicial (16171 - DECISAO JUDICIAL TRANS JUG APO (Decisão judicial - Outros) - R$ 16,07) .
a.	Justificativa do Gestor de Pessoal: Não há. Verificação efetuada no âmbito do TCU.
b.	Análise do Controle Interno:  Não há. Verificação efetuada no âmbito do TCU.
c.	Análise da Equipe Técnica: Ilegal
O pagamento da rubrica judicial está amparado na decisão judicial (Processo 94.0401505-9 - Justiça Federal - 2ª Vara Federal de São José dos Campos) , a qual se refere a 14º salário no valor de R$16,07. Esta Corte de Contas, ao analisar atos de aposentadoria do Instituto Nacional de Pesquisas Espaciais que continham a decisão judicial 14º Salário, apreciou os atos pela ilegalidade, pois considerou a rubrica irregular, pois se tratava de vantagem do regime celetista, que foi transposta para o regime estatutário. No entanto, entendeu que, em função do trânsito em julgado das ações judiciais, não poderia ser determinada a suspensão da rubrica (Acórdão 8720/2017-TCU-Segunda Câmara e 1.141/2018-TCU-2ª Câmara, ambos de Relatoria do Ministro Marcos Bemquerer; e Acórdão 9416/2016-TCU-Segunda Câmara, de relatoria do ministro Vital do Rêgo) .
9.2.2.	Ato e-Pessoal em substituição a ato Sisac devolvido de acordo com comunicado da presidência do TCU. Data de encaminhamento do ato Sisac ao TCU: 21/05/2019
a.	Justificativa do Gestor de Pessoal: Não há. Verificação efetuada no âmbito do TCU.
b.	Análise do Controle Interno:  Não há. Verificação efetuada no âmbito do TCU.
c.	Análise da Equipe Técnica: Legal
Ato em substituição a ato SISAC devolvido com entrada original no TCU na data de 21/5/2019.
9.3.	O quadro resumo de ocorrências e, quando for o caso, o detalhamento da norma legal e da jurisprudência para as inconsistências acima elencadas encontra-se no anexo II dessa instrução. 
9.4.	Encaminhamento do ato: 
9.4.1.	Considerar ILEGAL e recusar registro  do ato de Aposentadoria de ANTONIO FERNANDO BELOTO do quadro de pessoal do órgão/entidade Ministério da Ciência, Tecnologia, Inovações e Comunicações (Extinto) , com base nos arts. 71, inciso III, da Constituição Federal, 1º, inciso V, e 39, inciso II, da Lei 8.443/1992 e 260, § 1º, do Regimento Interno. 
9.4.2.	Com fulcro no art. 262, caput, do Regimento Interno deste Tribunal, determinar ao órgão/entidade Ministério da Ciência, Tecnologia, Inovações e Comunicações (Extinto) que: 
a.	dê ciência, no prazo de quinze dias, contados da notificação, do inteiro teor desta deliberação ao interessado, alertando-o de que o efeito suspensivo proveniente da interposição de eventuais recursos junto ao TCU não o exime da devolução dos valores percebidos indevidamente, caso o recurso não seja provido.
b.	informe o teor do acórdão que vier a ser prolatado, encaminhando ao TCU, no prazo de trinta dias, comprovante da data de ciência pelo interessado, nos termos do art. 4º, § 3º, da Resolução TCU 170/2004.
CONCLUSÃO
10.	A abrangência e a profundidade das verificações levadas a efeito fundamentam convicção de que o ato 119082/2020 pode ser apreciado pela ilegalidade, em razão das irregularidades apontadas no item Exame das Constatações desta instrução, que representam afronta à legislação e à jurisprudência de referência
PROPOSTA DE ENCAMINHAMENTO
11.	Ante o exposto, com fundamento no art. 71, inciso III, da Constituição Federal, no art. 1º, inciso V, e art. 39, incisos I e II, da Lei 8.443/1992, no art. 260 do Regimento Interno do Tribunal de Contas da União, propõe-se: 
11.1.	Considerar ILEGAL e recusar registro  do ato de Aposentadoria de ANTONIO FERNANDO BELOTO do quadro de pessoal do órgão/entidade Ministério da Ciência, Tecnologia, Inovações e Comunicações (Extinto) , com base nos arts. 71, inciso III, da Constituição Federal, 1º, inciso V, e 39, inciso II, da Lei 8.443/1992 e 260, § 1º, do Regimento Interno.
11.2.	Com fulcro no art. 262, caput, do Regimento Interno deste Tribunal, determinar ao órgão/entidade Ministério da Ciência, Tecnologia, Inovações e Comunicações (Extinto) que: 
11.2.1.	dê ciência, no prazo de quinze dias, contados da notificação, do inteiro teor desta deliberação ao interessado, alertando-o de que o efeito suspensivo proveniente da interposição de eventuais recursos junto ao TCU não o exime da devolução dos valores percebidos indevidamente, caso o recurso não seja provido.
11.2.2.	informe o teor do acórdão que vier a ser prolatado, encaminhando ao TCU, no prazo de trinta dias, comprovante da data de ciência pelo interessado, nos termos do art. 4º, § 3º, da Resolução TCU 170/2004."
É o relatório.

não há.

Procurador Sérgio Ricardo Costa Caribé.

PESSOAL. APOSENTADORIA. VPNI, 14º SALÁRIO. PARCELA DECORRENTE DO REGIME CELETISTA DEFERIDA A EX-SERVIDOR ENQUADRADO NO REGIME ESTATUTÁRIO. PRECEDENTES. SÚMULA TCU 241. OBSERVÂNCIA AOS PRINCÍPIOS DA RAZOABILIDADE, DA EFICIÊNCIA E DA ECONOMICIDADE. ACÓRDÃO 9438/2021-TCU-1ª CÂMARA. DETERMINAÇÃO PARA REGULARIZAÇÃO DA FALHA, NOS ATUAIS CONTRACHEQUES. LEGALIDADE EXCEPCIONAL. DETERMINAÇÕES. ARQUIVAMENTO.

APOSENTADORIA (APOS)

Unidade de Auditoria Especializada em Pessoal (AudPessoal).

Em exame, ato de concessão de aposentadoria a Antônio Fernando Beloto, emitido pelo extinto Ministério da Ciência, Tecnologia, Inovações e Comunicações, em 10/1/2017.
A Unidade de Auditoria Especializada em Pessoal (AudPessoal) propõe seja o ato considerado ilegal. O Ministério Público junto a este Tribunal (MP/TCU) , representado pelo procurador Sérgio Ricardo Costa Caribé, manifesta-se de acordo com a proposta.
A AudPessoal assim fundamenta seu entendimento (peça 5) :
"O pagamento da rubrica judicial está amparado na decisão judicial (Processo 94.0401505-9 - Justiça Federal - 2ª Vara Federal de São José dos Campos) , a qual se refere a 14º salário no valor de R$16,07. Esta Corte de Contas, ao analisar atos de aposentadoria do Instituto Nacional de Pesquisas Espaciais que continham a decisão judicial 14º Salário, apreciou os atos pela ilegalidade, pois considerou a rubrica irregular, pois se tratava de vantagem do regime celetista, que foi transposta para o regime estatutário."
Entendo que deve ser aplicado ao ato em exame, a intelecção adotada no Acórdão 9229/2022-TCU-Primeira Câmara, de cujo voto condutor pelo Ministro Substituto Augusto Sherman Cavalcanti, extrai-se o seguinte trecho:
" (...) 
3.	Preliminarmente, destaco que a rubrica questionada nestes autos é relativa à gratificação especial, correspondente ao 14º salário, paga a servidores celetistas do INPE que foram transpostos para o regime estatutário.
4.	Desde logo, é fundamental ter presente que, na esfera judicial, as decisões são no sentido de considerar irregular a transposição de rubricas entre regimes diferenciados, como se observa dos seguintes exemplos:
'ADMINISTRATIVO. CLT. 14º SALÁRIO. ADVENTO DO RJU. DESCABIMENTO DE MANUTENÇÃO DA VANTAGEM. REFORMA DA SENTENÇA.
1. Impossibilidade de conjugação de vantagem de dois regimes, quais sejam, o celetista e o estatuário. O fato de a referida Gratificação Especial, percebida sob a égide das normas trabalhistas, ter sido transformada em Vantagem Pessoal Nominalmente Identificada, pelo Decreto-lei nº 2.100/83 e pelo Decreto nº 89.253/93, não faz com que os Autores tenham direito a perceber a referida vantagem após o advento do Regime Jurídico Único. É desarrazoada a junção do Regime Celetista com o Estatutário. Precedentes. 2. Condenação da parte autora em honorários advocatícios de 10% (dez por cento) sobre o valor da causa. 3. Apelação e Remessa Oficial providas'.
 (TRF - 5 - AC: 339080 RN 2000.84.00.0090006-4. Relator: Desembargado Federal Élio Wanderley de Siqueira Filho (Substituto) . Data de Julgamento: 21/09/2006. Terceira Turma. Data de Publicação. Fonte: Diário da Justiça - Data: 16/11/2006 - Página: 800 - nº 219 - Ano: 2006) . (grifos acrescidos) 
'CONSTITUCIONAL E ADMINISTRATIVO. SERVIDOR PÚBLICO. GRATIFICAÇÃO ESPECIAL (14º SALÁRIO) . ALTERAÇÕES DECORRENTES DA CONVERSÃO DO REGIME CELETISTA PARA O ESTATUTÁRIO. REDUÇÃO SALARIAL E OFENSA A DIREITO ADQUIRIDO. INEXISTÊNCIA.
1. Inexiste ofensa à garantia constitucional do direito adquirido, tampouco à vedação da irredutibilidade de vencimentos, quando da supressão da gratificação especial correspondente ao 14º salário, em relação aos servidores celetistas que foram transpostos para o regime estatutário, inaugurado com a Lei nº 8.112/90. Precedentes do STF e desta Corte.
2. Apelação não provida'.
 (TRF - PRIMEIRA REGIÃO, AC - 9601201394/BA, SEGUNDA TURMA SUPLEMENTAR, Decisão: 16/03/2005. Fonte: Diário da Justiça - Data: 14/04/2005 - Página: 40, JUIZ FEDERAL CARLOS ALBERTO SIMÕES DE TOMAZ (CONV.) 
5.	No âmbito desta Corte de Contas, em idêntico sentido, a matéria é objeto do Enunciado 241 da Súmula de Jurisprudência:
'As vantagens e gratificações incompatíveis com o Regime Jurídico Único, instituído pela Lei nº 8.112/1990, de 11/12/1990, não se incorporam aos proventos nem à remuneração de servidor cujo emprego, regido até então pela legislação trabalhista, foi transformado em cargo público por força do art. 243 do citado diploma legal'.
6.	Além disso, importa ressaltar que, consoante reiteradas manifestações deste Tribunal (tais como, apenas para citar alguns exemplos mais recentes, da 1ª Câmara os Acórdãos 3067/2022, relator Ministro Jorge Oliveira, e 13377/2020 e 4980/2022, relator Ministro Benjamin Zymler, e na 2ª Câmara os Acórdãos 2154/2021, relator Ministro Augusto Nardes, e 1901/2022, relator Ministro Marcos Bemquerer Costa) , a parcela questionada deveria estar sendo paga sob a forma de VPNI e já deveria haver sido absorvida pelos sucessivos planos de carreira dos servidores, o que não ocorreu.
7.	A propósito, a decisão judicial que serviria de fundamento para a perpetuidade da rubrica foi adotada no Mandado de Segurança 94.0401505-9, impetrado pelo Sindicato dos Servidores Públicos Federais na Área de Ciência e Tecnologia do Vale do Paraíba (SINDC&T) , cuja sentença determinou que o Diretor do Instituto Nacional de Pesquisas Espaciais 'se abstenha de retirar da folha de pagamentos a rubrica referente ao pagamento da 'gratificação especial', também denominada 14º salário, atinente aos servidores representados pelo impetrante', os quais 'recebiam a mencionada gratificação antes do advento do Decreto-lei nº 2.100/83 e Decreto nº 89.253/83', tendo em vista que 'a supressão da gratificação especial, tão-só em face da mudança de regime jurídico de trabalho, constitui afronta ao princípio do direito adquirido e ao princípio da irredutibilidade de vencimentos', no que tange aos substituídos que a recebiam com habitualidade quando da edição dos mencionados decretos, tendo o referido Juízo determinado, em 18/2/2009, que os pagamentos deveriam ser 'efetuados a título de VPNI (...) a cada um dos beneficiários do julgamento', a qual 'corresponderá ao valor da gratificação especial paga à época de sua extinção, e somente será atualizada por força de revisões gerais anuais da remuneração dos servidores (art. 37, X, da Constituição Federal) , desde o início de seu pagamento'.
8.	Ademais, o próprio Decreto 89.253/83 dispôs explicitamente sobre a forma de pagamento da rubrica, conforme o art. 8º, a seguir transcrito:
'Art. 8º. Os servidores ou empregados que, por disposição legal ou estatutária, tiverem direito assegurado a participação nos lucros e/ou aos adicionais e gratificações referidos no item II do artigo 6º deste Decreto, continuarão a percebê-los, como vantagem pessoal nominalmente identificável.'
9.	Desse modo e nesse ponto divergindo do posicionamento da unidade técnica, entendo cabível determinar a supressão do pagamento, uma vez que a parcela deveria haver sido absorvida pelos reajustes promovidos pelos planos de carreira editados posteriormente à decisão judicial.
10.	No entanto, dado o baixo valor da parcela, de R$ 9,75, considero mais apropriado, no caso, seguir o entendimento adotado nos Acórdãos 9438/2021 e 11246/2021, ambos da 1ª Câmara e da relatoria do Ministro Jorge Oliveira, bem como nos Acórdãos 12458/2021 e 12459/2021, ambos da 2ª Câmara e da relatoria do Ministro Marcos Bemquerer Costa, segundo o qual 'o valor insignificante de parcela incluída irregularmente em ato de concessão de aposentadoria ou pensão pode ensejar em caráter excepcional o julgamento pela legalidade do ato, com o devido registro, em observância aos princípios da razoabilidade, da eficiência e da economicidade, desde que adotada medida para a regularização financeira da falha'.
11.	Nesse sentido, cabe julgar legal o referido ato, autorizando o respectivo registro, determinando ao órgão de origem que faça cessar os pagamentos da rubrica considerada irregular, sem prejuízo de aplicar a Súmula TCU 106 às parcelas indevidamente recebidas pelo servidor."
Uma vez que o ato foi enviado a esta Corte de Contas há menos de 5 (cinco) anos, pode ser apreciado sem a realização de prévia oitiva do interessado, nos termos do Acórdão 587/2011-TCU-Plenário, não sendo o caso, também, de concessão de registro tácito, em conformidade com a decisão do Supremo Tribunal Federal no RE 636.553.
Diante do exposto, voto pela aprovação do acórdão que ora submeto à apreciação deste Colegiado.
TCU, Sala das Sessões, em 7 de fevereiro de 2023.
Weder de Oliveira 
Relator